【裁判字號】    94,訴,139
【裁判日期】    950502
【裁判案由】    貪污等
【裁判全文】
臺灣宜蘭地方法院刑事判決               94年度訴字第139號
    公  訴  人  臺灣宜蘭地方法院檢察署檢察官
    被      告  辛○○
    指定辯護人  本院公設辯護人  戊○○
    被      告  丁○○
                己○○
    共      同
    選任辯護人  李秋銘  律師
                黃金亮  律師
    被      告  乙○○
    選任辯護人  林火炎  律師
    被      告  庚○○
上列被告因貪污等案件，經檢察官提起公訴（92年度偵字第2689
號），本院判決如下：
    主  文
辛○○、丁○○、己○○、乙○○、庚○○均無罪。
    理  由
一、公訴意旨略以：
（一）被告辛○○，自民國８２年起至９１年１２月２３日止擔
      任宜蘭縣五結鄉公所秘書）。被告丁○○，自９０年１０
      月１６日起接替被告己○○為宜蘭縣五結鄉公所清潔隊隊
      長。被告己○○，自８６年起至９０年１０月１５日止擔
      任宜蘭縣五結鄉公所清潔隊隊長，９０年１０月１６日起
      擔任宜蘭縣五結鄉公所清潔隊助理員。被告乙○○，自８
      ９年間起擔任宜蘭縣五結鄉公所主計室主任。上開四人，
      均係依法令從事公務之人員。
（二）８９年１０月１３日宜蘭縣五結鄉公所辦理舊垃圾場復育
      工程招標發包，開立實業社負責人李文海認該工程有砂石
      回頭車載運回填土方有高額利潤，惟不具有丙級以上營業
      執照，無法參加投標，因而向亞鑫營造有限公司（以下稱
      亞鑫公司）負責人李俊德借牌，並以總工程百分之八的金
      額作為借牌費用，復邀集吳朝宗、李再添二人合資，以標
      價新台幣（以下同）零元得標。亞鑫公司依宜蘭縣五結鄉
      公所依據行政院公共工程委員會發布之「押標金暨其他擔
      保作業辦法」第３０條之規定繳交該工程核定底價６百４
      ０萬元之百分之八十，即５百１１萬１千６百８０元作為
      差額保證金，以保證該工程品質，並能誠信履約。而依相
      關規定，該工程如已達總工程進度百分之二十五，即可退
      還百分之二十五之差額保證金１百２７萬７千９百２０元
      。
（三）詎承辦人即被告己○○、丁○○、乙○○、辛○○等人，
      基於圖利承包商李文海之概括犯意，明知該工程施作進土
      回填，未達總工程進度百分之三十，且無勘驗及估驗記錄
      ，卻由原簽呈不同意退還第一期百分之二十五差額保證金
      之立場，在李文海施壓下，由被告己○○於９１年２月８
      日製作不實之簽文，偽稱該工程已於９１年２月５日下午
      三時會同政風、主計主任等人完成估驗，並偽稱該工程已
      達總工程進度百分之二十五，簽請同意退還百分之二十五
      之差額保證金１百２７萬７千９百２０元，並由被告辛○○、丁○○、乙○○逕行審核通過付款。嗣李文海於９１
      年２月８日領取上揭款項及獲得１１萬３千８百７２立方
      米之進土利益後，即對其他工程項目不予施作，嚴重影響
      工程品質及政府威信。被告辛○○、丁○○、己○○、乙○○四人，對於主管或監督之事務，明知違背法令（押標
      金保證金暨其他擔保作業辦法第十九條第一項、第三十條
      第二項、宜蘭縣五結鄉公所８９年９月２７日辦理舊垃圾
      場復育工程招標公告及投標須知及附件第三十六項規定）
      ，圖利李文海並致使李文海獲取不法利益達１百２７萬７
      千９百２０元。
（四）己○○，復基於圖利承包商李文海之概括犯意，竟指示監
      造單位安柱顧問公司人員庚○○依照三聯單估算進場土方
      數量，製作不實之監工日誌，明知為不實之事項，而登載
      於職務上所掌之宜蘭縣五結鄉公所工程監工日誌公文書，
      以掩飾上揭工程工地現場無任何監造單位及宜蘭縣五結鄉
      公所無派駐任何人員監工之責任，足生損害宜蘭縣五結鄉
      公所監工日報記載之正確性。
（五）因認被告辛○○、丁○○、己○○、乙○○涉犯貪污治罪
      條例第6條第1項第 4款對主管監督之事務圖私人不法之利
      益罪嫌（起訴書原雖記載被告辛○○、丁○○、己○○、
      乙○○另涉犯刑法第 213條公務員登載不實罪嫌，然已經
      公訴檢察官就此部分罪嫌當庭更正）；被告己○○另與被
      告庚○○共同涉犯刑法第 213條之公務員登載不實罪嫌。
二、按犯罪事實應依證據認定之，無證據不得認定犯罪事實。又
    不能證明被告犯罪者，應諭知無罪之判決，刑事訴訟法第15
    4條第2項、第301條第1項前段分別定有明文。又認定不利於
    被告之事實，須依積極證據，苟積極證據不足為不利於被告
    事實之認定時，即應為有利於被告之認定，更不必有何有利
    之證據（最高法院30年上字第 816號判例參照）。而所謂認
    定犯罪事實之證據，係指足以認定被告確有犯罪行為之積極
    證據而言，其為訴訟上之證明，須於通常一般之人均不致有
    所懷疑，而得確信其為真實之程度者，始得據為有罪之認定
    ，如未能發現相當之證據，或證據不足以證明，自不能以推
    測或擬制之方法，以為裁判之基礎。（最高法院29年上字第
    3105號、40年台上字第86號、76台上4986號判例參照）。
三、訊據被告辛○○、丁○○、己○○、乙○○、庚○○均堅決
    否認有公訴人所指之犯行。
四、經查：
（一）宜蘭縣五結鄉公所辦理「五結鄉垃圾掩埋場復育計畫工程
      」公開招標，該工程於89年10月13日開標時，參與投標之
      廠商計有宏國營造有限公司（以下稱宏國公司）、聖坤營
      造有限公司（以下稱聖坤公司）、啟東營造有限公司（以
      下稱啟東公司）、亞鑫營造有限公司（以下稱亞鑫公司）
      、乾鐘營造有限公司（以下稱乾鐘公司）、毅昌營造有限
      公司（以下稱毅昌公司）、得順營造有限公司（以下稱得
      順公司）、弘昭營造有限公司（以下稱弘昭公司）、集英
      營造有限公司（以下稱集英公司）、俊貿營造有限公司（
      以下稱俊貿公司）共10家公司，投標結果由聖坤公司、亞
      鑫公司、乾鐘公司、得順公司共 4家公司各以低於底價之
      新台幣1元之標價為最低標，由於未達底價之80%，開標主
      持人乃宣布全案為保留標，並當場由最低價之聖坤公司、
      亞鑫公司、乾鐘公司、得順公司共 4家營造廠商抽籤，依
      次由亞鑫公司、聖坤公司、得順公司、乾鐘公司分別取得
      優先權，其後宜蘭縣五結鄉公所乃通知該 4家公司於89年
      12 月14日至宜蘭縣五結鄉公所比價，於當日下午2時進行
      比價時，由亞鑫公司減價至零元決標（見偵卷第53、60、
      61頁）。由於亞鑫公司係以零元決標，而依本件工程之招
      標公告第10點：「其他注意事項詳投標須知及工程補充說
      明書」（見偵卷第52頁宜蘭縣五結鄉公所89年9月27日895
      鄉民字第 11389號公告），再依宜蘭縣五結鄉公所營繕工
      程投標須知及附件第36項(三)2.及(二)3.規定：「差額保證金
      ：決標總價未達發包底價百分之八十者，得標廠商需繳納
      決標總價與發包底價之百分之八十之差額作為差額保證金
      ；差額保證金之有效期、內容、發還及不發還等事項，準
      用履約保證金之規定。」、「履約保證金得於工程完成百
      分之二十五、五十、七十五及正式驗收合格之日，分四期
      各以百分之二十五無息發還。」（見偵卷第68、69頁），
      故亞鑫公司得標後，即依上開繳交 5,111,680元之保證金
      ，並至現場施工。
（二）嗣亞鑫公司就復育工程，已完成部分有：
    1.假設工程（工務所及洗輪溝）部分：
      此據現場監工之證人甲○○於本院審理時證稱「（問：你
      寫監工日誌的期間，工務所及洗輪溝，機械垃圾整平及機
      械土方整平作業是否已完工？）工務所及洗溝台已經做好
      了，其他部分我不清楚，因為我沒有上去看。」等語在卷
      （見本院卷一第 205頁審理筆錄），依證人甲○○之上開
      證詞可知，本案工程於91年2月5日被告己○○前往現場會
      勘前，假設工程即工務所及洗輪溝部分業已完成，而依宜
      蘭縣五結鄉公所包商工程估價單記載，該部分之總價為30
      0,000元（見調查站卷第170頁）。
    2.機械垃圾整平作業及機械土方整平作業部分：
      依本案工程之次序係先進行機械垃圾整平作業，於垃圾整
      平壓實之後，土方才開始入場，並進行機械土方整平作業
      ，故如開始進行機械土方整平作業，即表示機械垃圾整平
      作業已經完成，而依宜蘭縣五結鄉公所90年12月 3日五鄉
      清字第 13578號函示，當時第一階段申請境外土方67,719
      立方公尺，已運入 4,607車次，尚餘38車次未入場（見本
      院卷二第63頁），又依宜蘭縣政府90年 6月15日90府環三
      字第08740號函示，每一車次載運量約為14.6立方公尺（
      見本院卷二第 65頁），以已運入之4,607車次計算，於90
      年12月3日時已運入之數量約為 67,722立方公尺，再依亞
      鑫公司所提出之上開包商工程估價單所載，關於機械土方
      整平作業部分共計 177,000立方公尺，每立方公尺之單價
      為20元，則亞鑫公司已運入之土方總價為1,354,440元（
      均已逾被告己○○在90年12月25日所提出之簽呈記載機械
      土方整平作業部分之數量65,000立方公尺、金額1,300,00
      0元，詳下述）。綜上，亞鑫公司已運入之土方數量已逾6
      5,000立方公尺、金額已逾1,300,000元乙節，已足認定。
    3.沼氣管是否埋設完成部分：
      亞鑫公司於90年11月29日即已函知宜蘭縣五結鄉公所謂：
      「本公司於九十年十一月二十一日沼氣管埋設完成。」（
      見本院卷一第65頁），且據被告己○○、乙○○供述偵卷
      第31頁之照片即為亞鑫公司已施作之沼氣管及點火罩等語
      在卷，而證人壬○○於本院95年2月21日審理時亦證稱「
      （問：你當天去，對沼氣管有無印象？）有看到幾個塑膠
      管，但味道很臭。」、「 (問：提示偵卷第31頁並告以要
      旨)你有無看到該照片上的東西？ ）我沒有印象，但是我
      記得我被突出來的圓管的沼氣嗆到，該管材質我不清楚，
      我只記得很嗆，但是上面有無罩子我不記得了。」等語，
      亦可知亞鑫公司當時沼氣管部分應已施作，否則證人壬○○豈有可能被突出來的圓管的沼氣嗆到。至92年 1月22由
      五結鄉公所清潔隊及宜蘭縣調查站於92年 1月22日至現場
      會勘時雖未看到沼氣管及點火罩（見調查卷第 147頁），
      然被告己○○係於91年2月5日下午前往現場會勘，而五結
      鄉公所清潔隊及宜蘭縣調查站之會勘係92年 1月22日，二
      者相隔將近一年，而此一期間現場又無人管理，現場遭人
      破壞之可能性至大，此由當日參與會勘之調查站人員丙○○於本院審理時證稱：「在現場還有看到垃圾，整平的部
      分我沒有辦法回答，現場還有一些遊民，垃圾並不是大規
      模。」等語即足證明，自難僅憑五結鄉公所清潔隊及宜蘭
      縣調查站相隔一年前往現場會勘時之情形，遽採為亞鑫公
      司點火罩及不鏽鋼管部分尚未施作之不利認定。
（三）亞鑫公司以所承攬之五結鄉垃圾掩埋場復育計畫工程施工
      進度已達30%，即於90年12月11日以90亞鑫字第085號函宜
      蘭縣五結鄉公所請准退還第 1期25％之履約保證金，而被
      告己○○於接獲亞鑫公司申請書後，即依亞鑫公司先前所
      提出之包商工程估價單所記載之施工費金額核算，該估價
      單記載施工費部分有二項，一為「復育工程」，總價11,2
      90,924元，另一為「綠化工程」，總價 3,019,620元，合
      計為14,310,544元，而依亞鑫公司當時已完成之工程，依
      該估價單所載之金額為假設工程 300,000元、機械垃圾整
      平作業912,464元、機械土方整平作業1,300,000元、沼氣
      排洩管及點火罩125,000元，合計2,637,464元，以此金額
      與前開數量總價核算，其完成比例並未達工程之25％，被
      告己○○乃於該函中簽擬：「本項工程運進土方雖已達百
      分之三十，惟總工程進度尚未及百分之二十五，無法退還
      第一期保證金。」等語（見偵卷第29頁），嗣亞鑫公司發
      現所提出之「包商工程估價單」上之復育工程項目第 4項
      之「道路舖級配壓實」，其數量為2,046立方米，單價260
      元，總價應為531,960元，估價單上總價卻誤載為5,311,9
      60元、第9項「沼氣排洩管及點火罩」，其數量為5處，單
      價為25,000元，惟估價單上單價卻誤載為 2,500元，致該
      項目之總價原應為125,000元，因之誤載為 12,500元，是
      關於「復育工程」項目部分之正確總價應為 6,623,424元
      ，再加計另一「綠化工程」項目之總價 3,019,620元，合
      計應為 9,643,044元，以此與亞鑫公司上開已完成之上開
      工程進度2,637,464元相較，工程進度已超過 25％（已達
      27% ），乃將之告知被告己○○，而被告己○○依此再核
      算後，認亞鑫公司工程進度已超過 25%，乃於90年12月25
      日提出簽呈簽請發還第 1期履約保證金，並在簽呈說明欄
      第 3項中敘明：「亞鑫工程估價單筆誤，經更正後已完成
      工程計價者為(一)假設工程（工務所及洗輪溝 300,000元；
      (二)機械垃圾整平作業912,464元；(三)機械土方整平作業1,3
      00,000元；(四)沼氣排洩管及點火罩125,000元，合計2,637
      ,464 元，已逾總工程百分之二十五。」（見偵卷第23頁)
      。依此，被告己○○依上揭宜蘭縣五結鄉公所營繕工程投
      標須知及附件第36項(三)2.及(二)3.規定，亞鑫公司實際之工
      程經費與已完成部分之比例已達25％以上，因而簽請退還
      亞鑫公司第1期保證金1,277,920元，並無公訴人所指違背
      法令圖利亞鑫公司之犯行甚明。又，公訴意旨以被告己○○於92年9月9日在調查局供稱：「係承包商李文海打電話
      給我，表示工程進度已超過百分之二十五，要求我要依工
      程契約退還第一期保證金，我迫於李文海的壓力，才逆轉
      態度主動簽陳退還第一期工程保證金。」等語（見調查卷
      第40頁），而以此推認被告己○○涉犯圖利犯行，然經本
      院勘驗錄音內容結果，被告己○○係供稱：「承包商他打
      電話進來給我，承包商的意思請我重新算，按照合約百分
      之二十五、五十、七十五就是要退，所以我才會這樣簽。
      」等語（見本院卷一第147、148頁），故依上開勘驗結果
      可證，被告己○○係因重新核算後，始發現上開包商工程
      估價單總額記載有如上之錯誤，始於90年12月25日提出簽
      呈簽請發還第1期履約保證金，並在簽呈說明欄第3項中予
      以敘明，公訴人執此推認被告己○○涉犯圖利犯行，自有
      未洽。從而，亞鑫公司已施作上開工程進度已超過25％，
      被告己○○據此簽請發還，被告丁○○、辛○○、乙○○
      依此審核通過，均屬符合上揭法令規定，而與貪污治罪條
      例第6條第1項第4款圖利罪以違背法令之構成要件有間。
      而依公訴人所舉之證據方法，並無積極證據足資證明被告
      己○○4人有圖利罪之犯行，尚屬不能證明被告己○○4人
      圖利之犯罪，依法應諭知被告己○○4人圖利部分無罪之
      判決。
（四）又宜蘭縣五結鄉公所辦理垃圾掩埋場復育工程，因五結鄉
      公所缺乏設計、監造專業技術人材，乃委請工程顧問公司
      辦理規劃、設計、監造等相關事宜。嗣該工程之規劃、設
      計、監造由安柱工程顧問有限公司（以下稱安柱公司）得
      標，即由安柱公司負責規劃、設計、監造等事宜（見本院
      卷一第66頁所附之宜蘭縣五結鄉公所垃圾掩埋場復育工程
      規劃、設計、監造工作委託合約書可參），而被告黃福順
      當時服務之宜蘭縣五結鄉公所民政課並無工程方面之專業
      技術人材，被告己○○乃於88年1月8日簽請將本案移請建
      設課專案協助辦理，惟建設課會簽時建議：「工程品質及
      工程技術、履約部分因本案已委託監造，故此部分屬監造
      單位權責。驗收部分應於工程完工後，由承包商陳報竣工
      後，再由首長核派驗收人員。」，其後鄉長批示如建設課
      所擬辦理（見本院卷一第74頁所附之簽呈），可知本案工
      程之規劃、設計、監造事宜，依前開委託合約書之約定，
      係由安柱公司負責，被告己○○及其他清潔隊之人員並非
      本案之監工人員，已然明灼。而本案五結鄉垃圾掩埋場復
      育計畫工程由亞鑫公司以零元得標並簽約後，宜蘭縣五結
      鄉公所就該工程要求亞鑫公司之開工日期，及亞鑫公司無
      法正式開工應如何處理，以及亞鑫公司無法按設計圖施工
      聲請暫停工應如何處理，以及為該工程進行多次協調等事
      項，均有通知安柱公司（見本院卷一第75頁之五結鄉公所
      90 年1月10日五鄉民字第 437號函、第76頁之五結鄉公所
      90 年3月1日五鄉字第 2198號函、第77頁之五結鄉公所90
      年3 月1日五鄉字第2205號函、第78頁之五結鄉公所90年3
      月30 日五鄉字第2628號函、第82頁之五結鄉公所90年4月
      18日五鄉字第4148號函、第 83頁之五結鄉公所90年4月25
      日五鄉字第4404號函，以及本院卷一第84至94頁之協調會
      議紀錄），故安柱公司對於整個工程之進行情形係參與且
      知悉。而依安柱公司所提出之服務建議書，其人力配置為
      工地主任「甲○○」，此有服務建議書一件可參（見本院
      卷一95頁），再依「宜蘭縣五結鄉公所垃圾掩埋場復育工
      程規劃、設計、監造工作委託合約書」第3條第3款之規定
      ，安柱公司應提送監工日報表提供宜蘭縣五結鄉公所審核
      ，依前開規定可知，關於監工日報表之製作，係屬安柱公
      司之責任，該等監工日報表並非公文書至明，而依安柱公
      司上開工地之工地主任甲○○於本院95年 2月21日審理時
      證稱監工日誌係被告庚○○要其製作，被告庚○○並未要
      其在監工日誌填寫不實之事項，且其亦均據實填寫等語，
      是填寫監工日誌之證人甲○○既係據實填寫，被告庚○○
      復未要其在監工日誌填寫不實之事項，而依公訴人所舉之
      證據方法，並無積極證據足資證明被告庚○○與己○○就
      監工日誌有何填載不實事項之犯行，尚屬不能證明被告庚○○與己○○此部分犯罪，依法應諭知被告庚○○與己○○就公訴人起訴被告庚○○2人涉犯刑法213條之犯嫌，為
      無罪之判決。
據上論斷，應依刑事訴訟法第301條第1項，判決如主文。
本案經檢察官賴慶祥到庭執行職務。
中    華    民    國    95    年    5    月    2     日
                  刑事第三庭審判長法  官  黃永勝
                                  法  官  陳嘉年
                                  法  官  林楨森
以上正本證明與原本無異。
如不服本判決應於收受本判決後10日內向本院提出上訴書狀，其
未敘述上訴理由者，並得於提起上訴後10日內向本院補提理由書
狀(均須按他造當事人之人數附繕本)「切勿逕送上級法院」。
                                  書記官  謝佩欣
中    華    民    國    95    年    5     月    3     日


司法院資訊處製作；財團法人民間司法改革基金會備份。
